臺灣高等法院民事判決
                                    106年度家上字第111號

上  訴  人  羅瑞鳳  
            羅瑞珍  
共同訴訟代  莊英佑  
理人
被  上訴人  羅文勲  
            羅文星  

上列當事人間請求分割遺產等事件，上訴人對於中華民國106年3
月8日 臺灣桃園地方法院105年度家訴字第115號第一審判決提起
上訴，並為訴之追加， 本院於106年10月25日言詞辯論終結，判
決如下：
    主  文
原判決關於兩造被繼承人羅○○○所遺如該判決附表一所示之遺
產應分割如該判決附表一「分割方法」欄所示及該訴訟費用部分
廢棄。
兩造就被繼承人羅○○○所遺如本判決附表二所示之遺產，應分
割如本判決附表二之「分割方法」欄所示。
被上訴人羅文星應返還新台幣壹拾參萬伍仟玖佰元，及自民國一
０六年五月七日起至清償日止按週年利率百分之五計算之利息與
兩造公同共有，再由兩造按每人各四分之一之比例分配取得。
上訴人其餘追加之訴駁回。
廢棄改判部分之第一、二審訴訟費用，由兩造每人各負擔四分之
一；追加之訴訴訟費用由被上訴人羅文星負擔五分之二，餘由上
訴人負擔。
    事實及理由
壹、程序部分：
一、按繼承人有數人時，在分割遺產前，各繼承人對於遺產全部
    為公同共有，民法第1151條定有明文。又請求分割公同共有
    物之訴，為固有必要共同訴訟，其訴訟標的對於共同訴訟之
    各人必須合一確定。是由繼承人中之一人或數人共同起訴分
    割遺產者，應以其他繼承人全體為被告，其當事人適格始無
    欠缺。 本件上訴人主張：被繼承人羅○○○於民國104年10月1
    日死亡， 其繼承人為：長子羅文勲、長女羅瑞鳳、次子羅
    文星、次女羅瑞珍共4人， 請求分割羅○○○所遺如本判決附
    表一所列之遺產。因分割方法對於全體繼承人必須合一確定
    ，是原審判決後，雖僅羅瑞鳳提起上訴（見本院卷第17-27
    頁之上訴狀）， 因該訴訟標的對羅瑞珍有合一確定必要，
    其上訴效力及於同造之羅瑞珍，爰將其併列為上訴人。
二、次按第二審程序中為訴之變更或追加，非經他造同意，不得
    為之，但請求之基礎事實同一者，不在此限，民事訴訟法第
    446條第1項、第255條第1項第2款定有明文。 本件上訴人在
    原審原主張兩造之被繼承人羅○○○遺有如本判決附表一編號8
    所列桃園市新屋區農會永安分部（下稱新屋農會）第000000
    000號活期存款帳戶存款新台幣（下同）136,586元， 遭被
    上訴人羅文星依序於104年10月7日、 同年12月2日提領其中
    121,900元、14,000元（共計135,900元），另羅文星將其所
    收取之奠儀20萬元據為己有， 該135,900元、20萬元均屬羅
    ○○○之遺產，依民法第1164條規定請求分割（見原審卷第8、
    9頁）； 嗣於本審主張該135,900元、20萬元均屬兩造公同
    共有之財產，依民法不當得利、侵權行為之法律關係請求被
    上訴人羅文星返還與兩造公同共有，再依兩造之應繼分比例
    分割（見本院卷第144頁）， 經核其追加部分與起訴部分之
    基礎事實同一，依上揭說明，上訴人所為訴之追加，應予准
    許。
三、又遺產分割事件，為丙類家事訴訟事件，除別有規定外，適
    用家事訴訟程序之規定，家事事件法第3條第3項第6款、第3
    7條定有明文。又家事法院受理家事事件法第3條所定丙類事
    件，與一般民事訴訟事件基礎事實相牽連者，如經當事人合
    意或法院認有統合處理之必要時，應許當事人合併提起（最
    高法院104年度第15次民事庭會議決議參照）。 本件上訴人
    主張：兩造之被繼承人羅○○○遺有如本判決附表一所列之遺
    產，其中編號8所列羅○○○於新屋農會之存款136,586元， 於
    其死亡後遭被上訴人羅文星擅自提領其中135,900元，另羅
    文星將奠儀20萬元據為己有， 該135,900元、20萬元均屬兩
    造公同共有之財產，羅文星應依民法不當得利、侵權行為規
    定返還與兩造公同共有，並按兩造之應繼分比例分割等情。
    查前開135,900元、20萬元為兩造公同共有之財產， 並非遺
    產，其分割為一般民事訴訟之公同共有物分割事件，不屬於
    家事訴訟事件， 惟因該135,900元原為羅○○○所遺之遺產，
    奠儀係親友因羅○○○死亡而贈與繼承人之財物，與分割遺產
    事件之基礎事實相牽連，本院認有統合處理之必要，揆諸上
    開說明，上訴人於本件分割遺產之訴合併提起返還不當得利
    、侵權行為損害賠償及分割共有物之訴，應予准許。
四、被上訴人羅文星、羅文勲經合法通知，無正當理由，未於言
    詞辯論期日到場， 核無民事訴訟法第386條各款所列情形，
    爰依上訴人之聲請，由其一造辯論而為判決。
貳、實體部分：
一、本件上訴人主張：被繼承人羅○○○於104年10月1日死亡，其
    繼承人為：長子羅文勲、長女羅瑞鳳、次子羅文星、次女羅
    瑞珍共4人，應繼分各為1/4。羅○○○死亡時，遺有如本判決
    附表一所列之不動產、存款、汽車、機車、金飾等遺產，全
    體繼承人因繼承而公同共有羅○○○所遺之遺產，並無不分割
    之約定，亦無法令規定不能分割之情事，惟迄今無法達成協
    議等情。爰依民法第1164條規定，求為將前開遺產予以分割
    之判決。原審就羅○○○所遺如本判決附表一所列遺產分割如
    原判決附表一「分割方法」欄所載，上訴人不服，提起上訴
    ，並於本審主張：羅○○○所遺如本判決附表一編號8所列新屋
    農會存款136,586元及奠儀20萬元均屬兩造公同共有之財產
    ，羅文星未經其他繼承人同意， 依序於104年10月7日、同
    年12月2日提領該136,586元存款其中121,900元、14,000元
    （共計135,900元）， 又將奠儀20萬元據為己有，受有不當
    利益，致其他繼承人受有損害等情，追加依民法不當得利、
    侵權行為之法律關係，請求擇一為有利之判決，求為命羅文
    星將該20萬元返還與兩造公同共有，依民法不當得利之法律
    關係， 求為命羅文星將該135,900元返還與兩造公同共有，
    再依同法第830條第2項準用第823條第1項規定，按兩造應繼
    分比例予以分割之判決（見本院卷第194頁）。 聲明：㈠上
    訴部分：⒈原判決廢棄。⒉被繼承人所遺下列之遺產， 應按
    下列方式分割：①本判決附表一編號1、2、3所示土地、建物
    ，應按兩造之應繼分比例分割為分別共有。②本判決附表一
    編號4所示存款，由羅瑞珍取得906元，其餘由兩造按兩造之
    應繼分比例分配取得。 ③本判決附表一編號5-8所示存款，
    由兩造按兩造之應繼分比例分配取得。④本判決附表一編號9
    所示自用小客車應分配與羅文勲， 由其分配之現金中扣除7
    5,000元，平均分配與其他繼承人。⑤本判決附表一編號10所
    示之機車應分配與羅文星，由其分配之現金中扣除3,750元
    ，平均分配與其他繼承人。 ⑥本判決附表一編號11所示金飾
    乙批應分配與羅文星，由其分配之現金中扣除187,500元，
    平均分配與其他繼承人。 ㈡追加部分：⒈羅文星應返還20萬
    元及自106年3月31日起算之法定遲延利息與兩造公同共有，
    並按兩造之應繼分比例分配。⒉羅文星應返還135,900元 及
    自106年3月31日起算之法定遲延利息與兩造公同共有，並按
    兩造之應繼分比例分配（見本院卷第143、144頁）。
二、被上訴人羅文勲、羅文星受合法通知，未於言詞辯論期日到
    場，亦未提出書狀為何聲明或陳述。羅文勲於原審陳稱：伊
    不爭執羅○○○死亡時遺有如本判決附表一所列之遺產等語。
三、查兩造之母羅○○○於104年10月1日死亡，其繼承人為：長子
    羅文勲、長女羅瑞鳳、次子羅文星、 次女羅瑞珍共4人等情
    ， 有戶籍謄本、繼承系統表可參（見原審卷第47-52頁），
    堪信為真實。
四、被繼承人羅○○○死亡時所遺之遺產：
  ㈠按當事人對於他造主張之事實，於言詞辯論時不爭執者，視
    同自認。但因他項陳述可認為爭執者，不在此限。當事人對
    於他造主張之事實，已於相當時期受合法之通知，而於言詞
    辯論期日不到場，亦未提出準備書狀爭執者， 準用第1項之
    規定。但不到場之當事人係依公示送達通知者，不在此限。
    民事訴訟法第280條第1項、第3項定有明文。
  ㈡上訴人主張羅○○○死亡時遺有如本判決附表一所列之遺產乙節
    ，業據其提出財政部北區國稅局遺產稅免稅證明書為憑（見
    原審卷第11頁），並有土地登記謄本、房屋稅籍證明書、渣
    打國際商業銀行股份有限公司（下稱渣打銀行）對帳單、新
    屋農會客戶交易明細、中華郵政股份有限公司新屋郵局（下
    稱新屋郵局）客戶各類儲金帳戶查詢、查詢存單資料、機車
    車主證號查詢、公路監理電子閘門可稽（見原審卷第13-19
    、22-27頁、本院卷第125-133頁）， 且為被上訴人羅文勲
    所不爭執（見原審卷第109頁） ，羅文星收受上訴人之起訴
    狀繕本後，對於上訴人前開主張之事實，於言詞辯論期日不
    到場，亦未提出書狀爭執，依前開說明，視同自認，是上訴
    人主張羅○○○死亡時遺有如本判決附表一所列之遺產乙節，
    應堪以採信。
五、本件分割遺產之標的： 
  ㈠按請求分割遺產，固係以被繼承人全部遺產為分割對象，然
    應以事實審言詞辯論終結前已發現並確定之財產為限（參照
    最高法院98年度台上字第991號判決）。 準此，事實審言詞
    辯論終結前已部分分割或已不存在之財產，無從列為請求分
    割遺產之標的。
  ㈡查羅○○○死亡時所遺如本判決附表一編號1-4、6、7、9-11所
    列遺產現尚存在等情， 有土地登記謄本、房屋稅籍證明書
    、新屋郵局客戶各類儲金帳戶查詢、查詢存單資料、機車車
    主證號查詢、 公路監理電子閘門可稽（見原審卷第13-19、
    27頁、本院卷第125-133頁）。 又羅○○○所遺如本判決附表
    一編號5所列渣打銀行活期存款234,726元，遭人依序於104
    年10月2日、 105年1月8日提領230,000元、4,726元（共計2
    34,726元）等情， 有對帳單可參（見原審卷第22頁）。而
    上訴人於本審原主張：羅文星之女羅予晴與羅瑞珍共同領取
    該帳戶存款230,000元，由羅予晴轉交與羅文星， 嗣羅文星
    復自該帳戶領取4,726元等情（見本院卷第25頁）， 其後改
    稱： 伊不再主張該234,726元係遭羅文星提領等語（見本院
    卷第92頁）， 則羅○○○所遺該234,726元之遺產於本件事實
    審言詞辯論終結前既已不存在，無從列為分割遺產之標的。
     另羅○○○所遺如本判決附表一編號8所列新屋農會存款136,5
    86元，於羅○○○死亡後遭羅文星提領135,900元等情，業如前
    述，另於104年10月2日支出電話費608元， 有新屋農會客戶
    交易明細可佐（見原審卷第26頁），則該新屋農會帳戶之存
    款於本件事實審言詞辯論終結時尚餘78元（136,586－135,90
    0－608＝78）， 應以之列入分割遺產之標的。綜上，本件分
    割遺產之標的如本判決附表二所示。
六、羅○○○所遺遺產之分割方法：
  ㈠按繼承人有數人時，在分割遺產前，各繼承人對於遺產全部
    為公同共有。繼承人得隨時請求分割遺產。公同共有物之分
    割，除法律另有規定外，準用關於共有物分割之規定。民法
    第1151條、民法第1164條本文、民法第830條第2項分別定有
    明文。而共有人就共有物之分割之方法不能協議決定，法院
    得因任一共有人之請求， 依民法第824條命為適當之分配，
    不受共有人主張之拘束。是遺產之分割方法，法院有自由裁
    量之權，不受共有人主張之拘束，然應斟酌當事人之聲明，
    共有物之性質、經濟效用及全體共有人利益等，公平裁量。
    經查：兩造目前既無法達成分割遺產之協議，且上揭遺產亦
    無不能分割之情形，依照前揭法條規定，上訴人請求裁判分
    割羅○○○之遺產，於法即無不合，應予准許。又兩造為羅○○○
    之子女，依民法第1141條規定，兩造每人應繼分均為1/4。
  ㈡次按繼承人自繼承開始時承受被繼承人財產上之一切權利及
    義務；關於遺產管理、分割及執行遺囑之費用，由遺產中支
    付之。民法第1148條、第1150條亦定有明文。查上訴人羅瑞
    珍主張：伊為申報遺產稅及辦理繼承登記而支出戶籍謄本申
    請費90元；於105年1月20日向新屋農會查詢羅○○○帳戶交易
    明細支出手續費150元；於105年3月2日申請辦理土地繼承登
    記繳納規費666元， 共計906元（90＋150＋666＝906）等情，
    業據其提出戶政規費收據、現金收入傳票、收據為憑（見原
    審卷第33、35-37、39頁）， 且為羅瑞鳳所不爭執（見本院
    卷第145頁），被上訴人於相當時期受合法之通知， 而於言
    詞辯論期日不到場，亦未提出準備書狀爭執，視同自認，是
    羅瑞珍前開主張，應屬可採。 該906元既為申報遺產稅及辦
    理繼承登記之支出，屬遺產管理、分割之費用，依前揭規定
    ，本件應分割之羅○○○遺產，應先扣除此906元， 再為遺產
    分割。至羅文星於本審雖提出其自行填載之現金收支簿乙本
    （見外放證物袋），其內列載其辦理羅○○○喪葬事宜支出喪
    葬費用50餘萬元，惟為上訴人所否認（見本院卷第195頁）
    ， 羅文星復未提出任何單據證明其確有支出前開喪葬費用
    之事實，自無從由羅○○○之遺產扣除前開費用。
  ㈢又按民法第1164條所定之遺產分割，係以整個遺產為一體為
    分割，並非以遺產中個別之財產分割為對象，亦即遺產分割
    之目的在廢止遺產全部之公同共有關係，而非旨在消滅個別
    財產之公同共有關係，其分割方法應對全部遺產整體為之。
    故終止遺產之公同共有關係，應以分割方式為之，將遺產之
    公同共有關係終止改為分別共有關係，性質上為遺屬分割遺
    產方法之一。再按公同共有物分割之方法，除法律另有規定
    外，應依關於共有物分割之規定；又分割之方法不能協議決
    定者，法院得因任何共有人之請求，命為下列之分配：⒈以
    原物分配於各共有人；但各共有人均受原物之分配顯有困難
    者，得將原物分配於部分共有人。⒉原物分配顯有困難時，
    得變賣共有物，以價金分配於各共有人；或以原物之一部分
    分配於各共有人，他部分變賣，以價金分配於各共有人；以
    原物為分配時，如共有人中有未受分配，或不能按其應有部
    分受分配者，得以金錢補償之， 民法第830條第2項、第824
    條第2、3項分別定有明文。另按裁判分割共有物訴訟，為形
    式之形成訴訟，其事件本質為非訟事件，故法院定共有物之
    分割方法，雖應斟酌當事人之聲明、共有物之性質、經濟效
    用及全體共有人之利益等公平決之，然不受當事人聲明之拘
    束。經查：
  ⒈本判決附表二編號1-3所列不動產部分：
    查羅○○○就本判決附表二編號1、2所列土地之應有部分各1/6
    ，就編號3所列房屋之應有部分為1/4等情， 有土地登記謄
    本、房屋稅籍證明書可參（見原審卷第13-19頁）， 羅○○○
    所遺前開不動產既均為應有部分，以原物分割有事實上之困
    難。而上訴人均表明同意由兩造按應繼分比例分別共有前開
    不動產（見本院卷第143頁）， 又原判決就前開不動產採由
    兩造按應繼分比例分別共有之分割方式，被上訴人收受原判
    決後，均未聲明不服，足徵被上訴人亦同意由兩造按應繼分
    比例分別共有前開不動產，因認前開不動產分割由兩造按應
    繼分比例分別共有，應屬適當。
  ⒉本判決附表二編號4所列汽車部分：
    上訴人主張該汽車由羅文勲占有使用等情，羅文勲於相當時
    期受合法之通知，而於言詞辯論期日不到場，亦未提出準備
    書狀爭執，視同自認，堪認上訴人此部分主張為真實。本院
    審酌該汽車若以原物分割，有損該汽車之經濟價值，若將之
    變賣，以價金分配於各共有人，不符合該汽車之使用現況，
    及上訴人均同意該汽車分割由羅文勲取得，再由羅文勲以金
    錢補償其他繼承人等情（見本院卷第144頁）， 因認：前開
    汽車分割由羅文勲取得，再由羅文勲以金錢補償其他繼承人
    ，應屬適當。又該汽車之交易價額為100,000元， 有遺產稅
    免稅證明書可參（見原審卷第11頁），是羅文勲應補償上訴
    人及被上訴人羅文星各25,000元（100,000元×1/4＝25,000元
    ）。
  ⒊本判決附表二編號5所列機車部分：
    上訴人主張該機車由羅文星占有使用等情，羅文星於相當時
    期受合法之通知，而於言詞辯論期日不到場，亦未提出準備
    書狀爭執，視同自認，堪認上訴人此部分主張為真實。本院
    審酌該機車若以原物分割，有損其經濟價值，若將之變賣，
    以價金分配於各共有人，不符合該機車之使用現況，及上訴
    人均同意該機車分割由羅文星取得，再由羅文星以金錢補償
    其他繼承人等情（見本院卷第144頁）， 因認：前開汽車分
    割由羅文星取得，再由羅文星以金錢補償其他繼承人，應屬
    適當。又該機車之交易價額為5,000元， 有遺產稅免稅證明
    書可參（見原審卷第11頁），是羅文星應補償上訴人及被上
    訴人羅文勲各1,250元（5,000元×1/4＝1,250元）。
  ⒋本判決附表二編號6所列金飾部分：
    上訴人主張該金飾由羅文星持有等情，羅文星於相當時期受
    合法之通知，而於言詞辯論期日不到場，亦未提出準備書狀
    爭執，視同自認，堪認上訴人此部分主張為真實。本院審酌
    該金飾現由羅文星持有，且種類、重量不詳，以原物分割有
    事實上之困難，亦不適合採變價分割之方式，及上訴人均同
    意該金飾分割由羅文星取得，再由羅文星以金錢補償其他繼
    承人等情（見本院卷第144頁）， 因認：前開金飾分割由羅
    文星取得，再由羅文星以金錢補償其他繼承人，應屬適當。
    又該金飾之交易價額為250,000元， 有遺產稅免稅證明書可
    參（見原審卷第11頁），是羅文星應補償上訴人及被上訴人
    羅文勲各62,500元（250,000元×1/4＝62,500元）。
  ⒌本判決附表二編號7-10所列存款部分：
    前開存款在數量上屬可分之物，以原物分割並無法律上或事
    實上之困難，爰採原物分割之方式為之，即由兩造依應繼分
    比例分配。又本判決附表二編號7-10所列存款共計2,211,56
    3元（11,485＋1,700,000＋500,000＋78＝2,211,563），扣除上
    訴人羅瑞珍代墊之遺產管理費用906元，尚餘2,210,657元（
    2,211,563－906＝2,210,657）， 由兩造按每人應繼分各1/4
    分配，每人可分得552,664元（2,210,657元×1/4＝552,664元
    ，元以下四捨五入）。 另本院審酌上訴人陳明：羅文勲就
    其分配取得前開汽車而應補償其他繼承人之金額，及羅文星
    就其分配取得前開機車、金飾而應補償其他繼承人之金額，
    應自其2人可分配之現金中扣除， 平均分配與其他繼承人之
    意願（見本院卷第144頁）， 及避免兩造日後互相找補之繁
    瑣等情，因認：前開2,211,563元由羅文勳分配取得541,414
    元（552,664元－75,000元＋1,250元＋62,500元＝541,414元）
    ，羅文星分配取得386,414元（552,664元－3,750元－187,500
    元＋25,000元＝386,414元），上訴人羅瑞珍分配取得642,320
    元（906元＋552,664元＋25,000元＋1,250元＋62,500元＝642,32
    0元）， 其餘641,415元（2,211,563元－541,414元－386,414
    元－642,320元＝641,415元）由羅瑞鳳分配取得。
七、被上訴人羅文星應返還之款項為何：
  ㈠按無法律上之原因而受利益，致他人受損害者，應返還其利
    益。又繼承人有數人時，在分割遺產前，各繼承人對於遺產
    全部為公同共有。各共有人對於第三人，得就共有物之全部
    為本於所有權之請求。但回復共有物之請求，僅得為共有人
    全體之利益為之。本節規定，於所有權以外之財產權，由數
    人共有或公同共有者準用之。民法第179條前段、第821條、
    第831條、第1151條分別定有明文。
  ㈡上訴人主張羅○○○所遺如本判決附表一編號8所列存款136,586
    元， 遭羅文星依序於104年10月7日、同年12月2日擅自提領
    其中121,900元、14,000元（共計135,900元）乙節，業據其
    提出新屋農會客戶交易查詢、取款憑條可稽（見原審卷第26
    頁、本院卷第97頁）。羅文星收受上訴人之起訴狀繕本後，
     對於上訴人主張：該135,900元存款係羅文星未經其他繼承
    人同意而提領乙節，於言詞辯論期日不到場，亦未提出書狀
    爭執，依前開說明，視同自認，堪認上訴人此部分主張為真
    實。 查羅○○○於104年10月1日死亡後，前開135,900元存款
    屬全體繼承人公同共有之財產，羅文星未經其他繼承人同意
    提領，乃無法律上原因而受有利益，致其他繼承人受有損害
    ，是上訴人依不當得利之法律關係，請求羅文星返還135,90
    0元及自上訴狀繕本送達翌日即106年5月7日（見本院卷第37
    頁之送達證書）起算之法定遲延利息與兩造公同共有，即屬
    有據；逾此範圍之請求，則無理由。
  ㈢次按依法律規定、習慣或法律行為，成一公同關係之數人，
    基於其公同關係，而共有一物者，為公同共有人。前項依法
    律行為成立之公同關係，以有法律規定或習慣者為限。民法
    第827條第1、2項定有明文。可知公同共有關係之成立， 限
    於以法律規定、習慣或法律行為成立者，且依法律行為而成
    立之公同關係， 以有法律規定（例如同法第668條）或習慣
    者為限。查上訴人主張：羅○○○死亡後，羅文星收取之奠儀2
    0萬元應屬兩造公同共有，羅文星將之侵占入己，應返還與
    兩造公同共有等語，惟奠儀乃被繼承人或繼承人之親友為向
    死者表示追思或敬悼之念，按其與繼承人或被繼承人親疏遠
    近之差異，對喪家為不同程度之物品或金錢餽贈，以供作祭
    品或補貼繼承人或敬悼被繼承人之財產性支出，非屬被繼承
    人之遺產，自無從適用民法第1151條規定而認屬全體繼承人
    公同共有，上訴人復未舉證證明我國有奠儀屬全體繼承人公
    同共有之習慣存在，則上訴人以奠儀屬兩造公同共有為由，
    依民法不當得利、侵權行為之法律關係，請求羅文星返還20
    萬元及自106年3月31日起算之法定遲延利息與兩造公同共有
    ，為無理由，不應准許。
八、兩造公同共有財產之分割方法：
  ㈠按各共有人，除法令另有規定外，得隨時請求分割共有物。
    但因物之使用目的不能分割或契約訂有不分割之期限者，不
    在此限。共有物之分割，依共有人協議之方法行之。分割之
    方法不能協議決定者，法院得因任何共有人之請求，命為以
    原物分配於各共有人，但各共有人均受原物之分配顯有困難
    者，得將原物分配於部分共有人；原物分配顯有困難時，得
    變賣共有物，以價金分配於各共有人；以原物為分配時，如
    共有人中有未受分配，或不能按其應有部分受分配者，得以
    金錢補償之。民法第823條第1項、第824條第1項、第2項第1
    款、第2款前段、第3項定有明文。又公同關係存續中，各公
    同共有人，不得請求分割其公同共有物。 此觀同法第829條
    規定即明。前開規定，於所有權以外之財產權，由數人公同
    共有者準用之。同法第831條亦有明定。 另公同關係之存續
    既非不可終止，則公同共有人中之一人或數人於訴訟外或於
    起訴時，以訴狀向其他公同共有人表示終止公同關係之意思
    ，而請求分割公同共有物，在審理事實之法院，自應審認其
    所為終止公同關係之意思表示是否正當，能否認為已有合法
    之終止，為適當之裁判，如可認終止為合法，則其公同關係
    已不復存續，即無適用同法第829條之餘地（參照最高法院3
    7年上字第7357號判例）。
  ㈡查羅文星未經其他繼承人同意，依序於104年10月7日、同年1
    2月2日提領羅○○○所遺如本判決附表一編號8所列存款136,58
    6元其中135,900元，致其他繼承人受有損害，應返還與兩造
    公同共有等情，業如前述。 該135,900元原屬羅○○○之遺產
    ，依民法第1164條規定，上訴人得請求分割，因羅文星前開
    侵害遺產之行為， 經本院判命羅文星返還135,900元本息與
    兩造公同共有，則上訴人應得一併請求分割此一公同共有財
    產，俾該公同共有關係歸於消滅，庶不失繼承人得請求分割
    遺產之立法本旨。本件上訴人既請求分割遺產，並以訴狀向
    被上訴人表示終止公同關係之意思，是上訴人請求分割該13
    5,900元本息，應屬有據。本院審酌兩造未協議該135,900元
    之分割方法， 該135,900元平均分配與各共有人並無困難，
    爰依上訴人之請求， 由兩造按公同共有比例各1/4分配取得
    。
九、綜上所述，上訴人以兩造不能協議分割遺產為由，依民法第
    1164條規定請求就羅○○○所遺如本判決附表二所示遺產為分
    割，為有理由，爰予分割如本判決附表二「分割方法」欄所
    示。原判決對於遺產分割之標的及分割方式認定均有不當，
    又遺產如何分割，係屬法院之職權，不受當事人聲明之拘束
    ，爰改判如主文第2項所示。 另上訴人於本審依民法不當得
    利之法律關係，追加請求羅文星返還135,900元及自106年5
    月7日起算之法定遲延利息與兩造公同共有，及依民法第831
    條、第828條規定，請求就前開公同共有財產予以分割，亦
    有理由，爰諭知如主文第3項所示；逾此範圍之請求， 則不
    能准許。
十、本件事證已臻明確，兩造其餘之攻擊或防禦方法及所用之證
    據，經本院斟酌後，認為均不足以影響本判決之結果，爰不
    逐一論列，附此敘明。
十一、分割遺產之訴，係固有必要共同訴訟，兩造間本可互換地
      位，且兩造均蒙其利，訴訟費用應由兩造依其應繼分之比
      例負擔訴訟費用，以臻公允。
十二、據上論結，本件上訴為有理由，追加之訴為一部有理由，
      一部無理由。依家事事件法第51條， 民事訴訟法第463條
      、第385條第1項前段、第450條、第79條、第80條之1、第
      85條第1項前段，判決如主文。
中　　華　　民　　國　 106　　年　　11　　月　　8 　　日
                  家事法庭  
                      審判長法  官  劉坤典  
                            法  官  黃炫中
                            法  官  蔡和憲
正本係照原本作成。
如不服本判決，應於收受送達後20日內向本院提出上訴書狀，其
未表明上訴理由者，應於提出上訴後20日內向本院補提理由書狀
（均須按他造當事人之人數附繕本）上訴時應提出委任律師或具
有律師資格之人之委任狀；委任有律師資格者，另應附具律師資
格證書及釋明委任人與受任人有民事訴訟法第466 條之1第1項但
書或第2項（詳附註）所定關係之釋明文書影本。 如委任律師提
起上訴者，應一併繳納上訴審裁判費。
中　　華　　民　　國　 106　　年　　11　　月　　8 　　日

                            書記官  張淑芳
附註：
民事訴訟法第466條之1（第1項、第2項）：
對於第二審判決上訴，上訴人應委任律師為訴訟代理人。但上訴
人或其法定代理人具有律師資格者，不在此限。
上訴人之配偶、三親等內之血親、二親等內之姻親，或上訴人為
法人、中央或地方機關時，其所屬專任人員具有律師資格並經法
院認為適當者，亦得為第三審訴訟代理人。
附表一：被繼承人羅○○○死亡時所遺之遺產：
編號 遺產項目 權利範圍 1 桃園市○○區○○○段000 地號土地  6分之1 2 桃園市○○區○○○段000 地號土地  6分之1 3 桃園市○○區○○○00號房屋  4分之1 4 新屋郵局綜合存款帳戶存款11,485元   全部 5 渣打銀行第00000000000000號活期存款帳戶存款234,726 元   全部 6 新屋郵局定期存款（存單號碼：00000000）1,700,000 元   全部 7 新屋郵局定期存款（存單號碼：00000000）500,000元   全部 8 新屋農會第000000000 號活期存款帳戶存款136,586 元   全部 9 廠牌國瑞、車牌0000-00 號汽車乙輛（交易價額100,000 元）   全部 10 廠牌山葉、82年8 月出廠、引擎號碼000-000000號機車乙輛（交易價額5,000 元）   全部 11 金飾乙批（交易價額250,000元）   全部 
附表二：本件分割之遺產標的及分割方法：
編號 遺產項目 權利範圍 分割方法 1 桃園市○○區○○○段000 地號土地  6分之1  由兩造按兩造應繼分比例各1/4 分割為分別共有 2 桃園市○○區○○○段000 地號土地  6分之1  3 桃園市○○區○○○00號房屋  4分之1  4 廠牌國瑞、車牌0000-00 號汽車乙輛（交易價額100,000 元）   全部 由羅文勲分配取得左編號4汽車，羅文星分配取得左編號5、6機車及金飾，並按應繼分比例補償其他繼承人，經補償扣抵後，左編號7-10之存款，羅文勳分配取得541,414元，羅文星分配取得386,414元，羅瑞珍分配取得642,320元，羅瑞鳳分配取得641,415元（詳本判決事實及理由欄六、 ㈢、2 、3 、4 、5 所載）。 5 廠牌山葉、82年8 月出廠、引擎號碼000-000000號機車乙輛（交易價額5,000 元）   全部  6 金飾乙批（交易價額250,000元）   全部  7 新屋郵局綜合存款帳戶存款11,485元   全部  8 新屋郵局定期存款（存單號碼：00000000）1,700,000 元   全部  9 新屋郵局定期存款（存單號碼：00000000）500,000 元   全部  10 新屋農會第000000000 號活期存款帳戶存款78元   全部